【裁判字號】    95,建,60
【裁判日期】    970402
【裁判案由】    給付工程款
【裁判全文】
臺灣臺南地方法院民事判決                95年度建字第60號
原      告  新嘉興土木包工業
法定代理人  乙○○
訴訟代理人  黃榮坤律師
被      告  臺南縣後壁鄉公所
法定代理人  甲○○
訴訟代理人  蘇陳俊哲律師
上列當事人間請求給付工程款事件，經本院於民國97年3月19日
言詞辯論終結，判決如下：
    主      文
被告應給付原告新台幣貳佰捌拾伍萬元，及自民國95年11月18日
起至清償日止，按週年利率百分之五計算之利息。
訴訟費用新台幣貳萬玖仟貳佰壹拾伍元由被告負擔。
    事實及理由
一、原告起訴主張略以：
（一）原告新嘉興土木包工業於民國94年12月23日與被告臺南縣
      後壁鄉公所簽訂工程採購契約（以下簡稱系爭契約），由
      原告以新台幣（下同）285萬元 （以下簡稱系爭工程款）
      承攬「後壁農地重劃區第二工區○○○○路改善工程」 （以
      下簡稱系爭工程）， 嗣於95年2月23日依限完工，經被告
      於95年3月13日派員驗收合格，並於95年3月15日發給系爭
      工程之「後壁鄉公所工程結算驗收證明書」（以下簡稱系
      爭驗收證明書）。 按系爭契約第5條就契約價金給付條件
      約定驗收後付款：「俟工程竣工驗收通過後，由代收款項
      下支付」，則系爭工程既經被告驗收合格並發給系爭驗收
      證明書，原告自得依上開付款約定，請求被告給付系爭工
      程款。 詎被告拒絕給付系爭工程款，並於95年9月26日始
      發函要求改善厚度不足之瑕疵（以下簡稱系爭瑕疵）。為
      此，爰依承攬之法律關係及系爭契約請求被告給付系爭工
      程款等情，並聲明：求為判決如主文所示。並提出工程採
      購契約節本、後壁鄉公所工程結算驗收證明書、臺南縣政
      府營利事業登記證、協議書、申請書、工程呈報書、工程
      申訴呈報書、照片12張等為證。
（二）對被告答辯所為之陳述：
    1.承攬契約之對待給付應係指所承攬工作完成與應給付之報
      酬二者。 而依民法第493條、第494條及第495條等規定，
      可知承攬人之工作有瑕疵者，定作人僅得定相當期間，請
      求承攬人修補，承攬人不於期限內修補或拒絕修補或其瑕
      疵不能修補者，定作人始得解約或請求減少報酬或損害賠
      償，非謂此等瑕疵修補請求權與報酬即係為對待給付，故
      除已合法解除契約外，「被告自不得拒絕給付全部報酬」
      （最高法院89年度臺上字第2886號裁判要旨參照）。系爭
      工程原告業已完成並經被告驗收合格而發給驗收證明書，
      則被告依約即應給付原告系爭工程款，被告另以該工程有
      瑕疵主張同時履行抗辯而拒絕給付工程款，自無理由。且
      系爭工程之瑕疵，況原告於收到被告95年9月5日所建字第
      8695號函後，即進行修補， 並經原告分別於95年9月22日
      、26日及29日以「工程呈報書」、「工程申訴呈報書」向
      被告表明業已完成改善，並履催被告會勘、測試，以辦理
      請款，惟被告置之不理；並非原告對限期改善瑕疵部分任
      催不理。
    2.被告之瑕疵修補請求權與原告給付工程款之義務，二者之
      給付種類非相同，自不適抵銷。
    3.按系爭工程業經被告驗收合格，並發給「後壁鄉公所工程
      結算驗收證明書」；被告固提出「臺灣省基層建設工程品
      質抽驗要點」主張要求就鑽點前後10公尺或以鑽點為中心
      之範圍50立方公尺予以拆除重做或補強，並粗估費用為26
      8,000元云云。惟由該抽驗要點中「四、抽驗作業：(一)…
      …。(二)抽驗記錄：執行機關及主辦機關對工程施工品質抽
      驗情形應詳細記錄於抽驗紀錄表，並附於工程驗收報告。
      」，可知該抽驗記錄既應附於工程驗收報告，而作為工程
      驗收合格與否之參考依據；且該要點中「五、(一)」之規定
      ，亦係就抽驗合不合格為記載。足徵上開要點之適用應係
      指工程尚未完工或尚未經驗收合格而言，若工程已經驗收
      合格，則應係保固期間之問題。又依系爭契約第16條關於
      「保固」之約定：(一)保固期：本工程自全部完工經驗收合
      格日之日起，由廠商保固3年 （由機關於招標時載明，非
      結構物1年，結構物3年至5年）。 (二)保固期內發現瑕疵者
      ，由機關通知廠商改正。所稱瑕疵，包括損裂、坍塌、損
      壞、功能或效益不符合契約規定等。(三)「凡在保固期內發
      現瑕疵，應由廠商於機關指定之期限內負責免費無條件改
      正。逾期不為改正者，機關得逕為處理，所需費用由廠商
      負擔，或動用保固保金逕為處理，…。」可知兩造僅約定
      原告於保固期間應就該瑕疵予以改正，至於如何改正，均
      未約定。則系爭工程既係於驗收合格後之保固期內發現瑕
      疵，僅被告得逕為處理，所需費用由原告負擔，或由被告
      動用保固保證金逕為處理，非謂被告得拒絕給付上開工程
      款。系爭工程經臺灣省土木技師公會鑑定後，其鑑定意見
      就結構檢核結果固認為：「經結構檢核計算所得之數據，
      箱涵側牆厚度為23.5cm，該箱涵側牆仍符合原設計要求。
      惟就依合約圖說規定，箱涵側牆厚度為25公分cm，故仍須
      予以補強。」然原告就上開瑕疵部分，已依臺灣省土木技
      師公會鑑定後之建議補強方案予以補強，且於補強前該工
      程既已符合原設計要求，而不影響該結構，補強後亦未影
      響其功能或效益，則就兩造於保固期內所未約定之事項，
      被告要求就鑽點前後10公尺或以鑽點為中心之範圍50立方
      公尺予以拆除重做或補強，惟被告並未舉證證明該鑽點10
      公尺範圍內之工程均有瑕疵，自無理由。況被告主張自行
      修補之費用268,000元， 既係粗估而非係已實際修補之費
      用，則被告請求扣除上開修補之必要費用，亦無理由。
    4.本件經送鑑定後， 原告業於96年9月16日向法院提出陳述
      意見，惟被告就此並未回應；嗣於同年10月19日再聯絡被
      告是否由原告修補或如何減價之問題，惟仍未獲回應。為
      此， 原告方於96年11月8日依臺灣省土木技師公會之建議
      補強方案，予以修補，並檢附照片5張通知被告， 故被告
      再請求減少報酬，即無理由。
二、被告抗辯略以：
（一）按稱承攬者，謂當事人約定，一方為他方完成一定之工作
      ，他方俟工作完成給付報酬之契約。承攬人完成工作，應
      使其具備約定之品質，及無減少或滅失價值，或不適於通
      常或約定使用之瑕疵。再工作有瑕疵者，定作人得定相當
      期限請求承攬人修補之。承攬人不於前項內修補者，定作
      人得自行修補，並得向承攬人請求償還修補之必要費用。
      民法第490條第1項、第492條、第493條1項第2項分別定有
      明文。查原告承攬系爭工程，固已完工，惟被告於完工抽
      驗時，經抽查椿號0+023.7左側箱涵等處，發現椿號0+023
      .7左側箱涵側牆，牆頂下41公分處，厚度僅有23.5公分（
      以下簡稱系爭瑕疵），而該處原設計為25公分。既原告在
      上揭工程0+023.7處施工厚度僅23.5公分， 則參稽臺灣省
      政府地政處主管農地重作業要點暨驗收標準附表箱部分所
      示容計誤差在「頂版及牆3％以內」之規定， 顯見原告施
      工不無瑕疵。從而依臺灣省基層建設工程品質抽驗要點第
      5點之(一)之規定， 應以鑽點前後10公尺範圍內之工程拆除
      重作。乃迭經被告先後以95年9月5月所建字第8696號，及
      95年9月26日所建字第0950009365號函， 通知原告限期改
      善完成，原告均任催不理，是依首揭意旨，被告自得請求
      扣除修補之必要費用268,000元， 因該筆費用係概估，為
      求實際，主張系爭工程應履勘並鑑定，從而主張同時履行
      之抗辯暫緩是項工程款之給付。
（二）系爭工程業經法院委託臺灣省土木技師公會鑑定，並作成
      鑑定報告書在案。查系爭工程除被告主張椿號0+023.7 左
      側箱涵側牆高度經鑽心穿透抽查僅23.5公分，超過容許誤
      差外（按原設計高度為25公分），於茲臺灣省土木技師公
      會於96年7月20日會勘時，復就箱涵側牆鑽心取樣2處，以
      檢核混凝土厚度。 結果：編號1混凝土厚度24.7公分固屬
      合格， 但編號2之厚度則僅24.0公分，扣除容許誤差後，
      仍不足0.25公分。足見原告施作之工程確有瑕疵。既系爭
      工程有如上瑕疵，則臺灣省土木技師公會乃建議就結構體
      予以補強，並提出具體補強方案。綜上所陳，系爭工程既
      須補強，則原告依法即應修補之，依系爭契約必須拆除重
      作，而被告於95年9月5日以所建字第8695號函請原告於收
      到函後，限期30日曆天內改善完成，惟原告置之不理。既
      兩造互負債務，而其給付種類相同，並均屆清償期，是被
      告得依抵銷之法則， 請求扣除修補之必要費用268,000元
      。以符紛爭解決一次性之理念，而維訴訟經濟。
（三）姑不論原告已否依臺灣省土木技師公會建議，就系爭工程
      之結構體加予補強。惟依系爭工程採購契約與臺灣省政府
      地政處主管農地重劃工程驗收作業要點及驗收標準而言，
      系爭工程既有上述之瑕疵，則原告理應就鑽點前後10公尺
      或以鑽點為中心之範圍50立方公尺為拆除部分，予以拆除
      重做，乃原告未得被告同意擅自補強，且不依約拆除重做
      ，被告礙難承認。從而，系爭工程款被告尚難給付等情。
（四）證據：提出後壁鄉公所工程完工抽查紀要影本1件、 臺灣
      省政府地政處主管農地重劃作業要點暨驗收標準附表影本
      1件、臺灣省基層建設品質抽驗要點影本1件、後壁鄉公所
      95年9月5日所建字第8695號函影本1件、後壁鄉公所95 年
      9月26日所建字第0950009365號函影本1件、臺南縣後壁鄉
      公所95年9月5日所建字8695號函稿影本1件、 系爭契約第
      17條第5款影本1件、臺灣省政府地政處主管農地重工程驗
      收件業要點及驗收標準影本1件、會報紀錄影本1件等為證
      ，並聲請臺灣省土木技師公會行鑑定系爭工程。
（五）答辯聲明：
    (1)原告之訴駁回。
    (2)訴訟費用由原告負擔之判決。
三、本院依職權及被告聲請勘驗現場，並命臺灣省土木技師公會
    行鑑定系爭工程。
四、兩造不爭執之事實：
（一）兩造於94年12月23日簽訂系爭契約， 由原告以285萬元承
      攬「後壁農地重劃區第二工區○○○○路改善工程」 之系爭
      工程。
（二）系爭工程原告於95年1月2日開工，95年2月23日 在期限內
      完工，經被告於95年3月13日派員驗收合格， 被告並於95
      年3月15日發給原告系爭驗收證明書。
（三）被告於95年7月5日抽查系爭工程時，發現系爭瑕疵，乃於
      95年9月5日所建字第8695號函知原告限期改善；嗣後被告
      再於95年9月26日以所建字第0950009365號函 通知原告限
      期改善。
（四）系爭契約第5條就契約價金之給付條件規定為 「驗收後付
      款：俟工程竣工驗收通過後，由代收款項下支付」，而被
      告迄今仍未給付系爭工程款。
（五）系爭契約第16條關於「保固」之約定為「（一）保固期：
      本工程自全部完工經驗收合格日之日起， 由廠商保固3年
      （由機關於招標時載明，非結構物1年， 結構物3年至5年
      ）。（二）保固期內發現瑕疵者，由機關通知廠商改正。
      所稱瑕疵，包括損裂、坍塌、損壞、功能或效益不符合契
      約規定等。（三）凡在保固期內發現瑕疵，應由廠商於機
      關指定之期限內負責免費無條件改正。逾期不為改正者。
      機關得逕為處理，所需費用由廠商負擔，或動用保固保證
      金逕為處理，不足時向廠商追償。但屬故意破壞、不當使
      用或正常零附件損耗者，不在此限。於保固期內發現瑕疵
      逾期不為改正者，機關得逕為處理，所需費用由廠商負擔
      ，或動用保固保證金逕為處理。」。
五、得心證之理由：
（一）程序方面：按原告新嘉興土木包工業係一合夥組織，為乙
      ○○及丙○○二人合夥經營，該二人協議乙○○就工程涉
      訟事務由乙○○單獨執行並任法定代理人，其登記之負責
      人為乙○○，所在地設於臺南縣後壁鄉新嘉村白沙屯99號
      （僅供辦公室使用）等情，有臺南縣政府營利事業登記證
      以及協議書在卷足稽 （見95年度促字第59686號卷及本院
      卷第8頁）。 則新嘉興土木包工業有營業名稱，有營業處
      所，復設有代表人， 核與民事訴訟法第40條第3項所定之
      非法人團體相當，而具有當事人能力，自應以新嘉興土木
      包工業為當事人，並以其負責人乙○○為法定代理人，先
      予敘明。
（二）本件兩造所爭執者在於：原告得否向被告請求給付系爭工
      程款？被告於系爭工程驗收合格後，在保固期間發現工程
      有系爭瑕疵，得否以系爭瑕疵之存在拒付系爭工程款？被
      告得否以系爭瑕疵之修補費用，主張同時履行抗辯、抵銷
      系爭工程款或減少報酬？查：
    (一)兩造系爭契約第五條（一）2.中「驗收後付款」約定「俟
      工程竣工驗收通過後，由代收款項下支付。」，顯見系爭
      工程竣工驗收合格後，原告即得向被告請求給付系爭工程
      款。 又系爭工程既經被告於95年3月13日派員驗收合格，
      並於同年3月15日發給原告系爭驗收證明書， 則原告自得
      依系爭契約請求被告系爭工程款。
    (二)被告於系爭工程驗收合格後，在保固期間發現工程有系爭
      瑕疵，得否以系爭瑕疵之存在拒付系爭工程款？經查：
      1.按系爭契約第16條中關於保固責任係約定「於保固期內
        發現瑕疵逾期不為改正者，機關得逕為處理，所需費用
        由廠商負擔， 或動用保固保證金逕為處理」，而第5條
        就系爭工程款之付款方法則係約定「驗收後付款：俟工
        程竣工驗收通過後，由代收款項下支付」等語。是原告
        主張系爭工程在被告驗收後，原告即得請求被告給付系
        爭工程款乙節，為可採信。而被告以保固期內抽驗發現
        系爭工程有瑕疵拒絕給付系爭工程款云云。惟就系爭契
        約內容觀之，被告並無權以保固期內發現系爭工程有瑕
        疵而拒絕給付系爭工程款。是被告此部分抗辯，已難憑
        採。
      2.又系爭工程於保固期內發現系爭瑕疵，曾經原告修補，
        並經原告分別於95年9月22日、同年月26日及29日以「
        工程呈報書」、「工程申訴呈報書」、「工程申訴呈報
        書」，向被告表明業已完成改善，並履催被告會勘、測
        試，急速辦理請款等語， 而被告除曾於95年9月26日以
        所建字第0950009365號函知原告外，均未派員前往會勘
        。嗣經臺灣省土木技師公會 於96年6月8日及同年7月20
        日會勘， 並於前揭7月20日鑽心取樣，並經該公會於96
        年8月28日（96） 省土技字第5412號檢送本件之鑑定報
        告書， 其鑑定結果載稱：「鑽孔編號1：箱涵側牆之混
        凝土厚度為24.7cm，在容許誤差範圍內，與合約圖說規
        定相符。」、 「鑽孔編號2：箱涵側牆之混凝土厚度為
        24.0cm，扣除容許誤差後，仍不足0.25cm。」、「結構
        檢核結果：構檢核計算所得之數據，箱涵側牆厚度為23
        .5cm，該箱涵側牆仍符合原設計要求。」並建議該瑕疵
        之補強方案，嗣業經原告依臺灣省土木技師公會上開建
        議補強方案予以補足該厚度， 並經兩造於97年1月16日
        前往查勘，則原告既就被告已證明有瑕疵之部分，依臺
        灣省土木技師公會上開鑑定之建議補強方案予以補強，
        且於補強前該工程既已符合原設計要求，而不影響該結
        構，補強後亦未影響其功能或效益，則就兩造於保固期
        內所未約定之事項，被告再要求原告就鑽點前後10公尺
        或以鑽點為中心之範圍五十立方公尺予以拆除重做或補
        強云云，已無理由。況原告復已就原告就上開鑽點前後
        10公尺予以施工補強，亦據原告提供該施工補強之照片
        為憑。
      3.綜上，被告始終不願對原告補強結果表示意見，僅堅持
        應「拆除重作」云云。按依兩造系爭契約之約定，被告
        就保固期內所生瑕疵已無主張拒絕給付系爭工程款之權
        ，已如前述；更何況被告亦未就保固期內發現之瑕疵，
        原告究有無改正或改善為具體之認定。是被告主張以保
        固期內發現系爭工程之瑕疵而欲主張拒絕給付系爭工程
        款，並不足採。
    (三)被告得否以系爭瑕疵之修補費用，主張同時履行抗辯、抵
      銷系爭工程款或請求減少報酬？經查：
      1.按民法第490條規定： 「稱承攬者，謂當事人約定，一
        方為他方完成一定之工作，他方俟工作完成，給付報酬
        之契約。」是承攬契約之對待給付應係指所承攬工作完
        成與應給付之報酬二者。而依民事第493條、第494條及
        第495條等規定，可知承攬人之工作有瑕疵者， 定作人
        僅得定相當期間，請求承攬人修補，承攬人不於期限內
        修補或拒絕修補或其瑕疵不能修補者，定作人始得解約
        或請求減少報酬或損害賠償，非謂此等瑕疵修補請求權
        與報酬即係為對待給付，故除已合法解除契約外，「被
        告自不得拒絕給付全部報酬」（參最高法院89年度臺上
        字第2886號裁判要旨）。經查，原告業已完成系爭工程
        並經被告驗收合格且發給系爭驗收證明書，則被告依系
        爭契約即應給付原告系爭工程款；況縱依兩造之系爭契
        約第16條關於保固之約定，系爭工程於保固期內發現瑕
        疵而有逾期未改善之情形者，亦僅被告得逕為處理，所
        需費用由原告負擔，或由被告動用保固保證金逕為處理
        ，非謂被告得就系爭工程款之給付主張同時履行抗辯。
        故被告系爭工程有瑕疵主張同時履行抗辯而拒付系爭工
        程款云云，不足採信。
      2.又民法第334條第1項前段規定：「二人互負債務，而其
        給付種類相同，並均屆清償期者，各得以其債務，與他
        方之債務，互為抵銷。」。經查，被告其主張之瑕疵修
        補請求權與原告請求其給付系爭工程款之金錢報酬，二
        者之給付種類顯非相同，自不適抵銷，是被告主張抵銷
        ，已無可採。況又被告雖曾主張原告應將鑽點「10公尺
        」範圍內之工程均拆除重作，惟被告既未舉證證明該鑽
        點10公尺範圍內之工程有何瑕疵，竟均欲原告拆除重做
        ，已非合理， 且被告主張拆除費用268,000元僅係粗估
        而非已實際修補之費用，則被告請求以該金額抵銷系爭
        工程款，亦乏依據。況原告已依臺灣省土木技師公會就
        系爭工程瑕疵之建議補強方案予以施工修補，且被告並
        無法舉證證明系爭工程之瑕疵僅能以「拆除重作」方式
        改善而無法以「修補」方式為之，則被告以「粗估」之
        「拆除重作」費用主張抵銷系爭工程款或請求減少報酬
        ，更難憑採。
      3.綜上，被告於本件主張同時履行抗辯權、抵銷及請求減
        少報酬云云，均不足採。
    (四)綜上所述，原告主張，為可採信，而被告抗辯，均不可採
      。從而，原告依承攬之法律關係及系爭契約，請求被告給
      付系爭契約之系爭工程款285萬元 及自支付命令繕本送達
      被告翌日即95年11月18日起至清償日止，按週年利率百分
      之5計算之利息，為有理由，應予准許。
六、本件事證已臻明確，兩造其餘之攻擊或防禦方法，經本院斟
    酌後，認為均不足影響本判決之結果，自無逐一詳予論駁之
    必要，併此敘明。
七、按訴訟費用，由敗訴之當事人負擔；法院為終局判決時，應
    依職權為訴訟費用之裁判， 民事訴訟法第78條及第87條第1
    項分別定有明文。經核本件訴訟費用額為29,215元（即第一
    審裁判費），而原告之請求為有理由，爰依上開規定確定被
    告應負擔之訴訟費用如主文第2項所示。
八、結論：原告之訴，為有理由，依民事訴訟法第78條，判決如
    主文。
中    華    民    國    97    年    4     月    2     日
                        臺灣臺南地方法院民事第二庭
                                法  官  王 獻 楠
上為正本，係照原本作成。
如不服本判決，應於本判決送達後20日內提出上訴狀（須按他造
當事人之人數附繕本）。
中    華    民    國    97    年    4     月    2     日
                                書記官  李 靜 怡


司法院資訊處製作；財團法人民間司法改革基金會備份。
